臺灣板橋地方法院刑事裁定　　　　　　 100年度聲字第5116號
聲明異議人
即　受刑人　黃川井
代　理　人　馮志剛律師
上列聲明異議人即受刑人因詐欺等案件，以臺灣板橋地方法院檢
察署檢察官100年度執字第10823號執行指揮為不當，向本院聲明
異議，本院裁定如下：
    主  文
異議駁回。
    理  由
一、聲明異議意旨略以：
(一)、檢察官之指揮執行權，非可任由檢察官自由裁量，為防制刑
    罰權之不當行使，指揮執行權仍應受比例原則、平等原則之
    限制，參酌刑法第41條修正意旨：「按易科罰金制度旨在救
    濟短期自由刑之流弊，性質屬易刑處分，故在裁判宣告之條
    件上，不宜過於嚴苛，現行規定除「犯最重本刑為5 年以下
    有期徒刑以下之刑之罪而受6 個月以下有期徒刑或拘役之宣
    告外，尚須具有身體、教育、職業或家庭之關係或其他正當
    事由，執行顯有困難之情形，似嫌過苛，爰刪除因身體、教
    育、職業或家庭之關係或其他正當事由，執行顯有困難之限
    制，至於個別受刑人如有不宜易科罰金之情形，在刑事執行
    程序中，檢察官得依現行條文第1 項但書之規定，審酌受刑
    人是否具有確因不執行所宣告之刑難收矯正之效，或難以維
    持法秩序等事由，而為准許或駁回受刑人易科罰金之聲請」
    ，可知為防止短期自由刑之流弊，對於聲請易科罰金之審查
    應不能過於嚴苛。此外，檢察官不准受刑人易科罰金之「理
    由」，依明確性原則之要求，應說明法律之構成要件實質意
    涵及重要事實認定之憑據，並將事實函攝於法律之邏輯說理
    過程，對於受刑人提出有利之論點而不被採納者，亦應予敘
    明。執行檢察官雖以「本案影響我國職業棒球運動健全發展
    ，並已對球員正確價值觀產生不良影響，雖受刑人於審理過
    程中未翻供且亦有指認其他被告，然其犯後態度已於量刑中
    考量，而由法院酌定其應科之刑罰，故審酌受刑人刑期達 2
    年3 月及前述事項，認如不發監執行所宣告之刑，難以維持
    法秩序」等語為由，而不准易科罰金。惟受刑人不但自白犯
    行，且對於其他涉案人之事證均完整交待，並主動提供追查
    方向，犯後態度甚佳，頗具悔意，甚至於起訴後仍依指示，
    就非本案之其他相關案件指證，更於本案審理時，指認其他
    共犯，而審判長於詢問公訴檢察官科刑範圍意見時，公訴檢
    察官亦稱：受刑人犯後坦承犯行，且於偵審中一致指證其他
    共犯，甚有悔意，請從輕量刑等語。其後本案判決即從輕量
    處，並均諭知易科罰金標準，受刑人則坦然接受判決，未再
    上訴而為浪費司法資源之行為（其他被告幾乎皆已上訴），
    犯後態度至為良好，實無難以維持法秩序之情形。又原確定
    判決審酌受刑人於偵、審進行中之一切表狀，同時斟酌檢察
    官起訴求刑基礎及受刑人犯罪後態度等一切情狀，從輕量刑
    並諭知易科罰金標準，併科罰金新臺幣100 萬元，顯見已綜
    合考量各種情事，科予受刑人適當刑罰，而檢察官卻不准受
    刑人易科罰金，處以干預受刑人基本權利最大、對受刑人身
    心健康最不適合及最不利之入監服刑處分，非但已逸脫刑法
    第41條審查標準，甚且將法院已審酌事項，再重為審酌，此
    舉無異對受刑人所犯罪刑予以雙重評價，顯屬不當。
(二)、又正當法律程序，不僅要求國家對於人民生命、身體、自由
    財產之剝奪，或科以其他處罰，必須以法律明文規定，且其
    規定之內容，更須具有正當性及必要性，尤應符合憲法第23
    條所定之法律保留原則及比例原則，而此之法律並兼含程序
    法及實體法兩者在內。「正當法律程序」在檢察官對受刑人
    為易科罰金准駁之裁量時，至少要求3 點：首先，檢察官於
    裁量前，應給予受刑人或其他利害關係人（如被害人）陳述
    意見之機會；其次，陳述意見後，檢察官行使上開裁量權，
    必須具備事實上之基礎及法律上之依據，該事實上之基礎及
    法律上之依據，合稱為處分之理由，且依明確性原則之要求
    ，對於不利益受刑人，或受刑人請求敘明理由時，檢察官均
    有明示理由之義務，欠缺理由或理由不完備，均屬瑕疵之決
    定；最後，檢察官應將決定及其理由並救濟之方式告知受刑
    人。而所謂「陳述意見之機會」，主要的功用在藉由程序發
    現真實，確保檢察官作成准駁易科罰金之公正決定，保障並
    實現受刑人之權利，同時建立人民與機關間基本之信賴關係
    ，藉由受刑人或其他利害關係人意見、觀點及相關事證之提
    出，成為闡明事實，適用法律之重要手段，而與檢察官之職
    權調查功能相輔相成，上開事項之提出，更有賴檢察官對陳
    述意見之人為適當之詢問。本件檢察官未開庭訊問給予受刑
    人陳述有關易科罰金意見之機會，因此受刑人對於自己為何
    「不准易科」毫無辯駁之餘地，且就其應入監服刑之事實，
    提出澄清，是以本件執行處分顯未予受刑人參與該項決定之
    形成及瞭解該決定如何形成，違反受刑人正當法律程序之保
    障。
(三)、受刑人患有憂鬱症之精神疾病，有失眠、焦慮及憂鬱之情形
    ，且患有左眼黃斑部病變，均須繼續門診治療；另受刑人長
    子就讀中國文化大學教育學院體育學系2 年級，次子就讀於
    淡江高級中學高中部2 年級，均賴受刑人養育照顧。綜上所
    述，檢察官之執行命令顯有違誤、不當，爰請求撤銷檢察官
    不准易科罰金之執行處分，更為准予易科罰金之諭知。
二、按受刑人或其法定代理人或配偶，以檢察官執行之指揮為不
    當者，得向諭知該裁判之法院聲明異議，刑事訴訟法第484
    條定有明文。次按刑法第2條第1項關於新舊法比較適用之規
    定，係指被告行為後法律有變更，法院為裁判時，始有其適
    用，此觀該法條之規定自明；又判決確定後，即發生確定力
    及執行力，法院及當事人同受其拘束。因此，法院為判決後
    ，縱法律有變更，檢察官於指揮執行時，除法律另有規定，
    如刑法第2條第3項、刑法施行法第6條之1等情形，應從其規
    定者外，仍應按原確定判決主文所記載之意旨及判決所適用
    之法律執行，並不生所謂新舊法比較適用，或是否依新法規
    定執行問題（最高法院96年度臺非字第200 號判決意旨可資
    參照）。又犯最重本刑5 年以下有期徒刑以下之刑之罪，而
    受6 個月以下有期徒刑或拘役之宣告，因身體、教育、職業
    或家庭之關係或其他正當事由，執行顯有困難者，得以銀元
    1元以上銀元3元以下折算1 日，易科罰金，此為修正前刑法
    第41條第1 項所明定。至是否准予易科罰金之執行，由檢察
    官於指揮執行時，依（修正前）刑法第41條第1 項規定，審
    酌受刑人具體情況定之，法院無庸就執行有無困難，及應否
    易科預為具體之認定（最高法院94年度臺上字第2595號判決
    意旨可資參照）。準此，有期徒刑或拘役得易科罰金之案件
    ，法院所諭知者，僅易科罰金折算之標準，而有關宣告有期
    徒刑、拘役應否准許易科罰金執行之換刑處分，依刑事訴訟
    法第457 條規定，由為裁判法院之檢察官指揮之。是以，檢
    察官是否准予易科罰金，除應考量受刑人之身體、教育、職
    業或家庭關係或其他正當事由，執行顯有困難外，尚須考量
    是否難收矯正之效及難以維持法秩序等因素，且所謂「難收
    矯正之效」及「難以維持法秩序」等，均屬不確定法律概念
    ，此乃係立法者賦予執行者能依具體個案，考量犯罪特性與
    情節及受刑人個人之特殊事由，據以審酌應否准予易科罰金
    ，非謂僅因犯罪情節輕微，而應一概予以准許。執此，修正
    前刑法第41條第1 項但書所列之不准易科罰金之事項，固屬
    檢察官之裁量或判斷餘地，惟刑事訴訟法484 條仍賦予法院
    有審查檢察官上述裁量或判斷餘地之權，且參酌該條使用「
    不當」之文字，以及大法官會議釋字第245 號解釋意旨，法
    院除得為「合法性」之審查外，尚得為「適當性」之審查，
    但為免侵越檢察官之裁量權或判斷餘地，除有裁量逾越、濫
    用之違法裁量，或顯與事件無關之考量，或有違比例原則等
    裁量或判斷不當情事，法院應介入審查外，仍應儘量尊重檢
    察官裁量權之行使。
三、經查：
(一)、受刑人黃川井因詐欺、賭博案件，經本院以99年度矚訴字第
    1 號判決罪名成立，並判處應執行有期徒刑2年3月，如易科
    罰金，以銀元300元即新臺幣900元折算1 日確定，有上開刑
    事判決及臺灣高等法院被告前案紀錄表可查。又指揮執行受
    刑人刑罰之臺灣板橋地方法院檢察署檢察官認本案影響我國
    職業棒球運動健全發展，並對球員正確價值觀產生不良影響
    ，雖受刑人於審理過程中未翻供且指認其他被告，然其犯後
    態度已於量刑中考量，經法院酌定其應科之刑罰，故審酌受
    刑人刑期達有期徒刑2年3月及前述事項，認其如不發監執行
    所宣告之刑，難以維持法秩序，乃於100年10月26日以100年
    度執字第10823 號命令駁回受刑人易科罰金之聲請，並於同
    日指揮受刑人入監執行，亦有上開該署檢察官命令、執行指
    揮書影本各1 紙附卷可稽。本案確定判決係審酌受刑人黃川
    井之素行、犯罪動機、目的、手段、參與方式，以及其參與
    之深淺程度、智識文化程度、訛詐及獲利數額之多寡，併其
    所為各行為影響社會層面暨危害國家社會程度之深淺，衡酌
    受刑人與同案被告吳健保、黎紹君、蔡政宜、余則彬、莊侑
    霖、吳明欽、黃仁義、林柏晟、蔡淵源、張宗傑、徐連造等
    人為牟取不法利益，以運作職業運動球員打放水球再佯為下
    注簽賭之方式訛詐款項，非但使我國職棒運動無法正常運作
    ，更傷害廣大球迷熱愛棒球之心，對國內職棒長期發展造成
    負面影響；另受刑人經營賭場或簽賭站供人下注賭博，助長
    社會投機歪風，對社會治安亦造成潛在威脅等一切情狀，就
    受刑人所成立之罪名分別量刑，並定其應執行之刑，業據本
    院99年度矚訴字第1 號判決論述明確。是以，審酌前開判決
    附表參(一)所示受刑人黃川井共同參與運作職業棒球打放水球
    而共同詐欺取財，犯行次數達20次，且其或依同案被告蔡政
    宜之指示自行，或轉而指示手下向不特定之組頭下注金額50
    0 萬元、1,000 萬元、1500萬元不等，致其所屬集團詐得賭
    金，犯罪所得甚豐，此外，受刑人明知我國職棒運動自成立
    以來已因職棒簽賭發生打假球事件斲傷甚深，以及社會各界
    殷殷期盼職業棒球運動回歸公平競爭之運動精神，竟又貪圖
    私利，與同案被告共犯本案多次詐欺犯行，再次妨害國內職
    棒發展，且其犯案手段惡劣，惡行顯非輕微，足見執行檢察
    官以上開理由不准受刑人易科罰金之聲請，尚非無據，或可
    認其有何濫用權限可言，本院對此刑罰之指揮自應予尊重。
(二)、至本院99年度矚重訴字第1 號刑事判決主文就受刑人之應執
    行刑部分固有「如易科罰金，以銀元300元即新臺幣900元折
    算1 日」之諭知，但此與檢察官於執行時是否准許如易科罰
    金仍屬二事，非謂確定判決有易科罰金之諭知，執行檢察官
    即不問具體犯罪情事一概准許易科罰金。況且，本院確定判
    決所載述之量刑審酌事由，係綜合刑法第57條各款情事，而
    決定最適於受刑人之刑罰種類及期間，其中對於所宣告之刑
    是否得以易科罰金一節，端依刑法第41條第1 項要件之限制
    ，法院並無在判決中逕予決定准否易科罰金之權限。詳言之
    ，法律上所禁止之重複評價（亦可稱為雙重評價之禁止），
    主要係針對同一法律效果之衡量上，不得就業已審酌之事項
    ，反覆執為論斷是否處罰或加重處罰之基礎（如就量刑階段
    而言，不應以違反加重構成要件之規定為由，於刑期量定時
    重複審酌而再予加重）。然刑罰之量定與宣告刑得否易科罰
    金，其法律效果並不相同，評價層次亦屬有別，刑罰執行階
    段是否准予易科罰金，其裁量權限在執行檢察官，而非法院
    於量刑時即予審酌，是以執行檢察官若就受刑人犯罪情節等
    因素衡量結果，認為不應准許易科罰金，此一得否為易刑處
    分之判斷先前並未經審酌，即不得率謂有何重複評價之裁量
    瑕疵。異議意旨認執行檢察官將本院已審酌事項，再重為審
    酌，對受刑人所犯罪刑予以雙重評價云云，容有誤會，不足
    採取。
(三)、此外，經本院調閱臺灣板橋地方法院檢察署100年度執字第1
    0823 號執行卷宗，該署100年10月26日訊問筆錄已載：「（
    本案得聲請易科罰金與聲請易服社會勞動，若聲請易科罰金
    可給予分期繳納，若不繳納，除非聲請社會勞動獲准，否則
    將入監執行，而為避免易服社會勞動影響您正常的工作（學
    業）或生活，建議您優先選擇聲請易科罰金。請問是否聲請
    易科罰金？）我要聲請易科罰金」、「（今天傳喚到案開始
    執行有何意見？）我要聲請易科罰金」、「（還有何意見？
    ）希望檢察官可以准許我易科罰金」等語，有上開訊問筆錄
    在卷可查，執行檢察官本諸職權不准受刑人易科罰金之聲請
    ，於為前開命令前已經訊問受刑人，給予受刑人表示意見之
    機會，雖檢察官未明確就受刑人聲請易科罰金是否准許一節
    ，予以陳述意見之機會，惟刑事訴訟法並無執行檢察官於刑
    之執行指揮前訊問受刑人時，應當場告知不准易科罰金明文
    規定，如檢察官已賦予受刑人陳述意見之機會，僅未當場告
    知不准易科罰金，尚難認檢察官不准易科罰金之指揮執行處
    分有所不當。是異議理由認檢察官未給予受刑人陳述有關易
    科罰金意見之機會，違反受刑人正當法律程序之保障云云，
    亦不足採。
(四)、至受刑人稱其患有憂鬱症之精神疾病，有失眠、焦慮及憂鬱
    情形，且左眼黃斑部病變，均須繼續門診治療，惟觀之其所
    提出之臺北榮民總醫院診斷證明書僅載明受刑人所患上開病
    名及其需門診治療之情，不足證明受刑人目前有應立即進行
    治療之重大急迫傷病而構成入監執行之障礙，尚無恐因執行
    而不能保其生命之不得執行事由。又受刑人另以其兒子需受
    刑人扶養照顧為由認不宜入監云云，然受刑人之親人若符合
    社會救助申請條件，亦可由相關主管機構介入安置與扶助，
    無須受刑人親力為之，此亦無礙於執行檢察官對是否「因不
    執行所宣告之刑，難收矯正之效，或難以維持法秩序」之認
    定，自不得執之而謂執行檢察官指揮將受刑人發監執行有何
    違法或不當。
五、綜上所述，檢察官於指揮執行時，已充分審查、考量受刑人
    不入監執行之矯正之效及法秩序之維持等諸般情節，且執行
    上並無顯著困難，而駁回受刑人易科罰金之聲請，乃本其法
    律賦與指揮刑罰執行裁量權之行使，對具體個案所為合理審
    認判斷之處分，核無違法或不當之處。本件聲明異議為無理
    由，應予駁回。
據上論斷，應依刑事訴訟法第486條，裁定如主文。
中    華    民    國    100     年    12    月    12  日
              刑事第二十一庭    法  官  林維斌
上列正本證明與原本無異。
如不服本裁定，應於裁定送達後五日內敘明抗告理由，向本院提
出抗告狀。
                                書記官  黃炎煌
中    華    民    國   100    年    12    月    13    日